【裁判字號】    89,上易,18
【裁判日期】    890131
【裁判案由】    妨害投票
【裁判全文】
臺灣高等法院臺中分院刑事判決                      八十九年度上易字第一八號
    上  訴  人  臺灣台中地方法院檢察署檢察官
    被      告  戊○○
                辛○○○
                丁○○
                壬○○○
                己○○
                庚○○○
                甲○○
                丙○○
    共      同
    選任辯護人  黃幼蘭
                張皓帆
右上訴人因被告妨害投票案件，不服台灣台中地方法院八十八年度豐簡上字第二九號
，中華民國八十八年十一月十六日第一審判決（聲請案號：台灣台中地方法院檢察署
八十七年度選偵字第五０號），提起上訴，本院判決如左：
      主  文
上訴駁回。
      事實及理由
一、本案經本院審理結果，認第一審判決認事用法均無不當，應予維持，並引用第一
    審判決書記載之證據及理由（如附件）。
二、上訴意旨另略以：
(一)被告等人於警訊及偵查中自白，核與證人羅秋英在偵查中陳述之情節相符，被告
    等於原審中改稱收受蜂蜜係餽贈之禮，並無行賄之意，且未承諾不行使投票權或
    為一定之行使云云。然案重初供，被告等於查獲之時供認犯罪，而當時與行為時
    最為接近，所述應與事實最為接近，自無以事後飾詞之詞作為真實，其理簡而甚
    明。
(二)原審謂刑法第一百四十三條第一項之投票受賄罪，須交付賄賂之人具有候選人資
    格，而羅秋英係於八十七年五月八日登記為台中縣豐原市下街里里長候選人，被
    告戊○○、丁○○、壬○○○、庚○○○係於八十七年五月八日前收受羅秋英致
    贈之蜂蜜，認為不該當刑法第一百四十三條第一項之構成要件云云。然羅秋英欲
    參選下街里里長之態勢明顯，其於登記前數日致贈被告蜂蜜，賄選用意甚明。如
    拘泥須登記公告後始該當刑法第一百四十三條第一項之構成要件，無異鼓勵參選
    人於登記公告前大肆買票，顯然與國民感情背離，且對於其餘之參選人不公平。
(三)刑法第一百四十三條第一項之投票受賄罪，僅須以賄賂為前提，就投票權之不行
    使或為一定之行使有所承諾，即足成立。至其承諾是否為明示或默示，乃至行為
    人是否履行其承諾內容，均非所問。被告鄧林秀應、己○○、丙○○於收受羅秋
    英之蜂蜜時，雖未明示不行使投票權或為一定行使，仍成立該條之投票受賄罪，
    原審判決對明顯客觀之證據視而不見，率爾認定被告無罪，判決顯有未當。
三、經查：
(一)按刑法第一百四十三條第一項投票收受賄賂罪之成立，除須具有投票權人收受賄
    賂外，尚須具有許以不行使投票權或為一定之行使為要件，最高法院八十二年台
    上字第四九二八號判決可資參照。是本件被告等人縱有收受羅秋英所交付之蜂蜜
    ，但如無積極證據足以證明被告等人已承諾投票權為一定之行使或不行使，仍不
    構成該罪。
(二)查，被告戊○○於警訊時供稱：「警方查扣之蜂蜜是住在我鄰居的朋友綽號阿三
    嫂（即羅秋英）拿到我住處，要給我食用，她送我蜂蜜時沒跟我提起要出來競選
    本屆里長，所以我不知道她要出來競選」（見選偵卷第十九頁），於偵查中則供
    稱：「．．．．說是朋友養蜂生產的，送一桶給我．．．快要投票選舉前幾天，
    他與先生前來拜票，請我們投票支持她」等語在卷（見選他卷第六頁）；被告辛○○○於警訊時供稱：「蜂蜜係豐原市下街里里長候選人羅秋英拿到我住處，說
    要給小孩食用，並沒有說要我們支持她或選舉時投她一票」（見選偵卷第二十一
    頁），於偵查中則供稱；「有拜票數次，．．．每次請我們投票支持他」等語在
    卷（見選他卷第二十頁）；被告丁○○於警訊時供稱：「警方查扣之蜂蜜係豐原
    市下街里里長候選人羅秋英拿到我住處，要給我食用，拜託我支持一下她，能否
    在里長選舉時投她一票．．．講完話就離去」（見選偵卷第二十三頁），於偵查
    中則供稱：「她要出來選里長，請我們投票支持她．．．沒有投票給她」等語在
    卷（見選他卷第十八頁）；被告羅連玉壁於警訊時供稱：「．．．．有拜託我要
    支持她．．」（見選偵卷第二十七頁），於偵查中則供稱；「她表示是親戚生產
    的，大約在投票前幾天，再來我家拜訪一、二次，請我們投票支持他」等語在卷
    （見選他卷第十四、十五頁）；被告己○○於警訊時供稱：「蜂蜜係豐原市下街
    里里長候選人羅秋英拿到我住處，要我食用」（見選偵卷第二十九頁），於偵查
    中則供稱；「．．．她本人送一桶蜂蜜給我，當時她朋友在店門口與我交談，她
    即先離去，約十餘天後她再來拜訪，請我投票給她，支持她．．．．」等語在卷
    （見選他卷第十二頁）；被告庚○○○於警訊時供稱：「羅秋英拿蜂蜜到我家．
．．．沒有說要我投票支持她」等語在卷（見選偵卷第三十一頁）；被告甲○○
    於警訊時供稱：「我不知道該二瓶蜂蜜為何放置在廚房之置物架上，因白天是我
    兒子在看店，是否為他所收受．．．．」（見選偵卷第三十二頁）；被告丙○○
    於警訊時供稱：「蜂蜜係豐原市下街里里長候選人羅秋英拿到我住處，要給我食
    用，拜託我們支持一下她，看能不能在里長選舉時投她一票」（見選偵卷第三十
    三頁），於偵查中則供稱；「．．．我請她不要把東西留下來，說我先生是守望
    相助之隊員，有一定之人際關係，不一定會支持她，她說沒有觀係，蜂蜜只是一
    點小意思，之後就離去」等語在卷（見選他卷第十頁）。至羅秋英於警訊時則供
    稱：「我於五月間因競選里長，即開始陸續拜訪里民．．．於拜訪里民時，熟識
    之友人則未致贈，其他則於拜訪時每戶一桶蜂蜜，並拜託彼等於選舉時投票支持
    我」（見選偵卷第五頁）。是綜觀被告等人及羅秋英於警、偵訊中所言，僅能證
    明羅秋英確曾贈送蜂蜜予被告等人，並拜託被告等人投她一票，但並無法證明被
    告等人已對羅秋英承諾為投票權之一定行使或不行使，公訴人認被告等人於警、
    偵訊時已自白犯行，似有誤認，此外又查無其他積極之證據足以證明被告等人有
    何承諾之行為，揆諸前揭說明，原審因而諭知被告等人均無罪之判決，經核並無
    違誤。而本件既無證據足以證明被告等人有承諾為投票權之一定行使或不行使，
    則刑法第一百四十三條第一項之投票受賄罪，交付賄賂之人是否「具有候選人資
    格」即與被告等人是否構成犯罪無關，併此敘明。公訴人於本院中既未提出其他
    有利之證據足以證明被告等人已承諾為投票權之一定行使或不行使，其上訴無理
    由，應予駁回。
三、據上論斷，應依刑事訴訟法第三百七十三條、第三百六十八條，判決如主文。
本案經檢察官乙○○到庭執行職務。
中      華        民      國    八十九    年    一      月    三十一  日
                                    臺灣高等法院臺中分院刑事第十庭
                                          審判長法  官  黃  永  泉
                                                法  官  蕭  廣  政
                                                法  官  蔡  名  曜
右正本證明與原本無異。
不得上訴。
                                                書記官  陳  信  和
中      華      民      國     八十九     年      二      月     二     日
                                                                        Ｄ
臺灣臺中地方法院刑事判決                        八十八年度豐簡上字第二九號
    上  訴  人  戊○○  男  六十一歲（民國○○○年○月○○○日生）
    即  被  告          住台中縣豐原市○○街四三號
                        身分證統一編號：Ｌ一一一六三七號
                辛○○○女  五十七歲（民國○○○年○月○○○日生）
                        住台中縣豐原市○○街四八號
                        身分證統一編號：Ｌ二二三一三號
                丁○○  男  三十五歲（民國○○○年○月○○○日生）
                        住台中縣豐原市○○路二六號
                        身分證統一編號：Ｌ一二二七七三號
                壬○○○女  五十三歲（民國○○○年○月○日生）
                        住台中縣豐原市○○路二四八號
                        身分證統一編號：Ｌ二二六三八六五號
                己○○  男  六十一歲（民國○○○年○月○○○日生）
      住台中縣豐原市○○街四六號
                        身分證統一編號：Ｌ一二四二一二四號
                庚○○○女  四十九歲（民國○○○年○月○○○日生）
                        住台中縣豐原市○○街五二號
                        身分證統一編號：Ｌ二二六八四二二號
                甲○○  女  四十七歲（民國○○○年○月○日生）
                        住台中縣豐原市○○路二四二巷九號
                        身分證統一編號：Ｒ二八七九五七號
                丙○○  女  四十一歲（民國○○○年○月○日生）
                        住台中縣豐原市○○路一三一之四號
                        身分證統一編號：Ｌ二二一一九五八三號
    共      同
    選任辯護人  羅豐胤律師
                黃幼蘭律師
右上訴人等因妨害投票案件，不服臺灣臺中地方法院豐原簡易庭八十七年度豐簡字第
五三三號中華民國八十七年十一月三十第一審簡易判決（聲請案號：台灣台中地方法
院檢察署八十七年度選偵字第五○號），提起上訴，本院合議庭認為本案原不得以簡
易判決處刑，而適用第一審通常程序審理後，判決如左：
    主  文
原判決撤銷。
戊○○、辛○○○、丁○○、壬○○○、己○○、庚○○○、甲○○、丙○○均無罪
。
    理  由
一、公訴意旨略以：被告戊○○、辛○○○、丁○○、壬○○○、己○○、庚○○○
    、甲○○、丙○○均為民國八十七年村里長選舉台中縣豐原市○街里里○○○○
    街里里長選舉之有投票權人，分別於八十七年四月二十日至六月上旬等投票日前
    之某日，在渠等個人之住處，於八十七年村里長選舉台中縣豐原市下街里里長候
    選人羅秋英（已另案經台灣高等法院台中分院以八十八年度上訴字第二九八號投
    票行賄罪，判處有期徒刑二月，褫奪公權二年在案）親自拜訪請求支持時，收受
    羅秋英所贈送之賄賂龍眼蜂蜜各一桶，而許以為投票予羅秋英之一定投票權行使
    。嗣於八十七年六月十五日下午，經檢察官率同法務部調查局中部地區機動工作
    組調查員及台中縣警察局豐原分局警員，在羅秋英之住處內搜索結果，扣得龍眼
    蜂蜜三箱，另在被告戊○○、辛○○○、丁○○、壬○○○、己○○、庚○○○
    、甲○○、丙○○之住處內，各扣得龍眼蜂蜜一桶，合計八桶，因認被告戊○○
    、辛○○○、丁○○、壬○○○、己○○、庚○○○、甲○○、丙○○涉有刑法
    第一百四十三條第一項之投票收賄罪嫌云云。
二、公訴意旨認被告戊○○等八人涉有上開犯行，無非以被告戊○○、辛○○○、丁○○、壬○○○、己○○、庚○○○、丙○○等七人於警訊時及偵查中之自白，
    核與證人羅秋英在偵查中陳述之情節相符，且自被告戊○○等八人住處扣得龍眼
    蜂蜜八桶等情，為其主要之論據。惟訊之被告戊○○、辛○○○、丁○○、壬○○○、己○○、庚○○○、丙○○等七人固不諱各收受證人羅秋英所贈送之龍眼
    蜂蜜一桶之事實，惟堅決否認有何投票收賄之犯行，並均辯稱：羅秋英於拜訪時
    順手攜帶一桶蜂蜜作為餽贈之禮物，以建立人際關係，本無行賄之意思，而渠等
    亦係基於禮尚往來之意思接受禮物，與里長選舉之間並無對價關係，渠等亦未承
    諾就該次里長選舉不行使投票權或為一定之行使各等語；再質之被告甲○○亦堅
    詞否認有何投票收賄之犯行，並辯稱：伊並沒有收到羅秋英贈送的蜂蜜，在伊住
    處查獲之蜂蜜係伊供作生意用的等語。
三、按犯罪事實應依證據認定之，無證據不得推定其犯罪事實；又不能證明被告犯罪
    者，應諭知無罪之判決，刑事訴訟法第一百五十四條、第三百零一條第一項分別
    定有明文。次按認定不利於被告之事實，須依積極證據，苟積極證據不足為不利
    於被告事實之認定時，即應為有利於被告之認定，更不必有何有利之證據（最高
    法院三十年上字第八一六號判例可資參照）。又刑法第一百四十三條第一項之投
    票收賄罪，除須有投票權人收受賄賂或其他不正利益，而許以不行使其投票權或
    為一定之行使之外，尚須交付賄賂之行為人具有「候選人」資格，始足當之。經
    查，證人羅秋英係於八十七年五月八日登記為台中縣豐原市下街里里長候選人，
    此有台中縣豐原市公所函附於台灣高等法院台中分院八十八年上訴字第二九八號
    羅秋英違反公職人員選舉罷免法案卷（第四十二頁）可稽。次查，被告戊○○等
    八人於警訊時及偵審中所供述收受蜂蜜之時間，詳如附表所示。而由附表可知被
    告戊○○、丁○○、壬○○○、庚○○○等四人歷次供述收受蜂蜜之時間，均在
    證人羅秋英登記為里長候選人之前，且其四人於證人羅秋英事後前來拜票尋求支
    持時，並未承諾就該次里長選舉不行使投票權或為一定之行使，自不該當於投票
    收賄罪之構成要件。另被告辛○○○、己○○、丙○○等人於警訊時及偵查中供
    述之收受蜂蜜時間，固在證人羅秋英登記為里長候選人之後，惟其三人於證人羅
    秋英尋求支持時，亦未承諾就該次里長選舉不行使投票權或為一定之行使，被告
    丙○○甚且明確告訴證人羅秋英稱：伊先生是守望相助之隊員，有一定之人際關
    係，不一定會支持你等語，是被告辛○○○、己○○、丙○○三人所為，亦難以
    投票收賄罪相繩。至被告甲○○於警訊時及偵審中均未供稱曾自證人羅秋英收受
    蜂蜜，更遑論曾承諾就該次里長選舉不行使投票權或為一定之行使。復參之證人
    羅秋英部分，台灣高等法院台中分院亦認僅止於投票行求賄賂階段，尚未達於期
    約及交付賄賂階段（卷附台灣高等法院台中分院八十八年上訴字第二九八號可考
    ），益證被告戊○○等八人罪嫌不足。
四、原審不察，對被告戊○○等八人遽予論罪科刑，核有未當，被告戊○○等八人上
    訴意旨指摘原判決不當，為有理由。惟因本案並不符合刑事訴訟法第四百四十九
    條第三項規定以簡易判決處刑之要件，並有同法第四百五十一條之一第四項但書
    第三款之情形，應適用通常程序為第一審之判決（法院辦理刑事訴訟簡易程序案
    件應行注意事項第十四點參照），並準用同法三百六十九條第二項條文【司法院
    八十年十二月三日（八○）廳一字第第一四四七號函文參照】。然原審以被告戊○○等八人係犯刑法第一百四十三條第一項之投票收賄罪，逕以簡易判決處刑，
    即有未洽，自應均由本院予以撤銷，改依第一審通常程序審判，並諭知被告戊○○等八人無罪之判決。
據上論斷，應依刑事訴訟法第四百五十五條之一第一項、第三項、第四百五十二條、
第三百六十九條第一項前段、第二項、第三百六十四條、第三百零一條第一項，判決
如主文。
中      華      民      國      八十八      年      十一  月      十六  日
                                  審判長法  官  陳  繼  先
                                        法  官  林  靜  芬
                                        法  官  陳  文  燦
右正本證明與原本無異。
如不服本判決，應於判決送達後十日內向本院提出上訴狀，上訴於臺灣高等法院臺中
分院（須附繕本）
                                        書記官
中      華      民      國      八十八      年    十一    月    十六    日
附表：
┌────┬────────┬────────┬─────────┐
│姓  名  │  警訊時供述之  │  偵查中供述之  │本院調查、審理時供│
│        │  收受蜂蜜時間  │  收受蜂蜜時間  │述之收受蜂蜜時間  │
├────┼────────┼────────┼─────────┤
│戊○○  │87年4月20日左右 │ 87年4月20日左右│  87年4月20日左右 │
├────┼────────┼────────┼─────────┤
│辛○○○│端午節前四、五天│端午節前幾天    │  87年4月中旬     │
├────┼────────┼────────┼─────────┤
│丁○○  │87年5月初       │ 87年5月初      │  87年4月底       │
├────┼────────┼────────┼─────────┤
│壬○○○│87年6月初自購   │ 87年5月初      │  87年4月底       │
├────┼────────┼────────┼─────────┤
│張己○○│端午節前        │端午節前四、五天│  87年4月25日     │
├────┼────────┼────────┼─────────┤
│庚○○○│87年5月上旬     │ 87年5月上旬    │  87年4月中旬     │
├────┼────────┼────────┼─────────┤
│甲○○  │不知蜂蜜來源    │無訊問筆錄      │未收受羅秋英之蜂蜜│
├────┼────────┼────────┼─────────┤
│丙○○  │端午節前四、五天│端午節前四、五天│  87年4月底       │
└────┴────────┴────────┴─────────┘
  附註：端午節為八十七年五月三十日。


司法院資訊處製作；財團法人民間司法改革基金會備份。
